【裁判字號】    89,上訴,2750
【裁判日期】    900418
【裁判案由】    偽造文書等
【裁判全文】
臺灣高等法院刑事判決                          八十九年度上訴字第二七五號
    上  訴  人  臺灣板橋地方法院檢察署檢察官
    上  訴  人
    即  被  告  丁○○
    被      告  壬○○
右列上訴人因被告偽造文書等案件，不服臺灣板橋地方法院八十八年度訴字第一一六
二號，中華民國八十九年五月三十日第一審判決（起訴案號：臺灣板橋地方法院檢察
署八十八年度偵緝字第三０四、三０五號、八十八年度偵字第八一五一號），提起上
訴，本院判決如左：
    主  文
原判決關於丁○○部分撤銷。
丁○○連續行使偽造私文書，足以生損害於他人，處有期徒刑柒月。
其餘上訴駁回。
    事  實
一、丁○○因週轉不靈，為募集資金，自如附表所示之時間，在其位於台北縣土城市
    ○○路九二巷二一弄十四號四樓之住家，召集如附表所示之民間互助會，並自任
    會首，按月在前開住家內開標，並以於未書明標單字樣之投標紙張上填載利息金
    額，依填載最高利息者得標，活會會員扣除當次開標利息數額後繳付會款，而死
    會仍繳付全額之方式開標，詎丁○○竟意圖為自己不法之所有而基於概括之犯意
    ，先於附表所列乙、丙兩會之互助會單上分別虛列高文生為會員，再於附表各互
    助會之起迄時間內，在上開住家內，連續冒用虛列會員高文生之署押及冒用羅淑
    珠、黃林爽、辛○○、庚○○、陳財富等真正會員之署押於未書明標單字樣之投
    標紙張上（標會單均已棄失），持以行使參與競標，標取會款，使戊○○、子○○等活會會員誤為羅淑珠等人得標而負有繳納死會會款之義務，再向戊○○、子
    ○○等人詐取會款，足以生損害於如附表之被冒用名義人及各該次會活會會員，
    計詐得如附表所示之金額共約新台幣（下同）一百五十九萬二千二百元。嗣於八
    十七年十月十三日，丁○○宣佈倒會，戊○○及子○○等活會會員始悉上情。
二、案經被害人戊○○、子○○訴請台灣板橋地方法院檢察署檢察官偵查起訴。
    理    由
甲、撤銷改判部分（被告丁○○部分）：
一、訊據上訴人即被告丁○○對於右揭未得高文生同意，冒其名義加入會員且冒標，
    及冒用羅淑珠等真正會員名義冒標之事實均坦承不諱，該事實並經告訴人戊○○
    、子○○指訴綦詳，且據會員即證人詹詠玉、羅淑珠、詹黃金治（以黃金治名義
    入會）、薛淑貞、簡金枝、卓完（以辛○○名義入會）、林春好於原審及羅淑珠
    、陳碧玉（負責甲○○及庚○○之互助會）、辛○○、卓完於本院中證述屬實，
    復有互助會單影本三紙附卷可稽（見八十七年度偵字第二三○六七號卷第二九至
    第三一頁），事證明確。被告雖辯稱伊係因遭多名會員倒會，致債台高築，無力
    交付會款，而非惡意倒會云云，惟參諸被告於同一期間召集多起互助會，且連續
    虛列會員高文生，並冒用該虛列會員及真正會員之名義，冒標如附表所示之互助
    會，致無資力足以支付該等會款，顯見被告於起會之初，即有利用召集互助會之
    方式詐得互助會款之不法意圖甚明，至被告事後雖於原審及本院中陸續與告訴人
    成立和解，惟此乃屬犯罪後態度是否良好問題，並不影響其犯罪之成立，本件事
    證明確，被告犯行堪以認定，應予依法論科。
二、查民間互助會之標單，通常僅記載姓名及一定之金額，如徒憑核標單之內容觀之
    ，該標單殊難獨立表示一定之用意，必須依習慣或特約，始足以表示該金額係標
    取會款之利息，該姓名係標取會款之會員，而足以表示一定用意之證明，故偽造
    標單應為偽造刑法第二百二十條之以文書論之私文書，又被告偽造標單，致使活
    會會員誤以為有人標取該會，而陷於錯誤，繳納會款，被告偽造標單行為，自足
    生損害於被冒標名義人及各該次活會會員。按被告丁○○基於概括之犯意，連續
    虛列會員高文生之名義加入互助會，並連續冒用高文生及真正會員羅淑珠等人之
    名義，偽造渠等署押於上寫有利息之投標紙張上，復持以行使之行為，應分別成
    立刑法第三百三十九條第一項之詐欺取財罪與同法第二百十六條、第二百二十條
    、第二百十條之行使偽造以文書論之私文書罪。被告丁○○偽造私文書之低度行
    為為行使之高度行為所吸收，至於偽造署押，乃偽造文書之部分行為，均不另論
    罪。其先後多次行使偽造私文書及詐欺取財行為，時間緊接，犯罪構成要件相同
    ，顯係基於概括犯意，反覆為之，應依連續犯規定論以一罪並加重其刑。又被告
    丁○○每次同時持偽造之投標紙張與會員多人競標，及向活會會員多人詐取會款
    ，顯然係以一行為而觸犯數詐欺罪名，為想像競合犯，應從一重之詐欺取財罪處
    斷。惟被告丁○○所犯上開行使偽造私文書與詐欺取財二罪，具有方法結果之牽
    連關係，應從一重之行使偽造私文書罪處斷。
三、原審據以論科，固非無據，惟查，據被告供承，其互助會開標之地點應為被告自
    家，而非所經營之秀蘭精品服飾店，原審對此事實顯有誤認；再因本案卷附之互
    助會單，其上記載各期會員所標取之金額，均已模糊不堪，實無法據該互助會單
    計算出被告所詐取之詳確金額，惟因該犯罪事實均經被告自承在卷，且列明對各
    被冒標之會員所詐取之金額，雖均與各會員所提出之債權額顯有出入，惟依罪疑
    利益歸被告原則，亦應為被告最有利之認定，而認被告所詐得之金額應詳如附表
    所載者，原審對此部分未詳加認定，亦有未合；又原審依告訴人之指述，即認定
    被告確有虛列甲會乙○○、壬○○、乙會彭啟源、丙○○、詹秀英及丙會丙○○
    等人為會員及冒標甲會甲○○、乙會詹文華及丙會己○○等人之互助會，其所為
    認定，顯有違誤（理由詳如後述四、五部分）。被告上訴否認犯罪，雖非全屬有
    理，惟原判決既有上揭可議，依法應由本院撤銷改判，爰審酌被告丁○○任會首
    ，未能忠實履踐其會首責任，竟貪圖非分之財，連續多次冒標詐取會員款項，惟
    審酌其事後坦承犯行，及其動機、目的、手段等一切情狀，量處如主文第二項所
    示之刑，以示懲儆。至被告丁○○偽造之標單均經被告丁○○丟棄，業據被告丁○○於原審審理時供明在卷（見原審卷第二十頁），而依一般民間習慣，標會之
    後該標單亦無留存之必要，上述標單既已滅失不存在，乃毋庸諭知沒收，併予敘
    明。
四、按犯罪事實應依證據認定之，無證據不得推定其犯罪事實，又不能證明被告犯罪
    者，應諭知無罪之判決，刑事訴訟法第一百五十四條、第三百零一條第一項定有
    明文。又刑法第三百三十九條第一項之詐欺罪取財罪，係以意圖為自己或第三人
    不法之所有，以詐術使人將本人或第三人之物交付為其要件，即詐欺罪之成立，
    要以加害者有不法而取得財物之意思始成立之。被告辯稱原判決所指虛列會員中
    ，僅有以「高文生」名義加入之互助會未徵得其本人同意外，其餘以「乙○○」
    、「癸○○」及「丙○○」等人名義加入者均分別經該本人同意借名使用，至會
    員「壬○○」則為被告之夫，被告以其夫之名義加入互助會雖未得同意，然會款
    均由被告自行繳納等情，足見被告並無不法所有之意圖云云。經查，前揭事實業
分別經乙○○、癸○○及丙○○等本人出具證明書（見本院卷），並到庭證述無
    訛（見本院卷八十九年十一月十三日訊問筆錄），再依核一般社會大眾以自己親
    屬或好友名義參與互助會之情形極為普遍，係本院辦理互助會職務上已經知悉之
    事實，是被告雖分別以其夫壬○○、妹丙○○、夫之叔叔彭啟源及友人乙○○之
    名義加入互助會，惟衡情均屬合理，顯難據此認定被告於起會之初即有不法所有
    之意圖，按被告既無詐欺罪之主觀犯意，其犯罪構成要件顯不該當，此外復查無
    其他積極證據，足資認定被告丁○○有偽造文書及詐欺犯行，即應為被告無罪之
    認定，惟因此部分與被告前揭論罪科行部分有裁判上一罪之關係，爰不另為無罪
    之諭知，特予敘明。
五、公訴意旨另以：‧‧‧丁○○、壬○○二人於會期進行中，虛以詹秀英名義入會
    ，並偽造標單得標，‧‧‧而向活會會員詐得會金，迄八十七年十月間即倒會，
    足以生損害於詹秀英及其他會員，而認被告涉犯有刑法第三百三十九條第一項、
    第二百十六條、第二百十條之罪嫌云云。惟查，被告始終辯稱乙會中之「詹秀英
    」係自行加入該互助會，並非其所虛列，而詹秀英於標得會款後即開始跑路，並
    未再繼續繳納會款，均由被告代繳云云，惟查，原審認被告有虛列「詹秀英」名
    義加入互助會，係因告訴人無法尋獲「詹秀英」其人以證實該互助會之真偽，故
    認該互助會係被告虛列並冒標。惟按告訴人之告訴，係以使被告受刑事訴追為目
    的，是其陳述是否與事實相符，仍應調查其他證據以資審認。按因本件審理程序
    中始終無法尋獲詹秀英本人到庭應訊，是顯無法證明告訴人指述確係屬實，況依
    證人即同為互助會會員之謝幸環於本院九十年二月八日庭訊中證稱，被告丙○○
    於倒會前即曾告知伊關於詹秀英倒會並跑路之事實，雖屬傳聞證據，不得作為證
    據，惟仍得提供為本院參酌之依據。被告丙○○此部分犯罪既無積極證據足資證
    明，即應為被告無罪之諭知，因公訴人認此部分與被告前揭論罪科行部分，有裁
    判上一罪之關係，故不另為無罪之諭知。
乙、被告壬○○部分：
一、公訴意旨略以：被告壬○○與丁○○二人係夫妻關係，共同在臺北縣土城市○○
    路一三六巷九號經營秀蘭精品服飾店，明知渠等先前召集數互助會已致經濟困難
    之窘境，詎竟意圖為自己不法之所有，基於概括之犯意，先於民國八十五年二月
    十日，在上址秀蘭精品服飾店召集每會一萬元之互助會，另於八十五年十一月二
    十日，在臺北縣土城市○○路九二巷二一弄十四號四樓住處召集每會二萬元之互
    助會，又於八十六年十一月五日，在上址住處召集每會一萬元之互助會，並均以
    丁○○名義為會首，由壬○○負責收取會款。詎丁○○、壬○○二人於會期進行
    中，或虛以高文生、詹秀英名義入會並偽造標單得標，或以其他會員名義偽造標
    單得標，而向活會會員詐得會金，迄八十七年十月間即倒會，足以生損害於高文
    生、詹秀英及其他活會會員。因認被告壬○○涉犯刑法第三百三十九條第一項罪
    嫌及刑法第二百十六條、第二百十條之行使偽造私文書罪嫌云云。
二、按犯罪事實應依證據認定之，無證據不得推定其犯罪事實，又不能證明被告犯罪
    者，應諭知無罪之判決，刑事訴訟法第一百五十四條、第三百零一條第一項定有
    明文。所謂認定犯罪事實之證據，係指足以認定被告確有犯罪行為之積極證據而
    言，該項證據自須適合於被告犯罪事實認定，始得採為斷罪資料。又苟未能發現
    相當證據，或證據不足以證明，自不能以推測或擬制之方法，以為裁判基礎，亦
    分別有最高法院二十九年度上字第三一０五號及同院四十年度台上字第八六號判
    例意旨可資參照。公訴人認被告壬○○涉犯前揭罪嫌，無非係以告訴人子○○、
    戊○○之指訴、互助會單三紙及冒標者名冊為其論據；訊據被告壬○○堅詞否認
    有被訴之犯行，辯稱︰互助會均是由伊太太丁○○召集，伊太太是會首，伊開秀
    蘭精品店，伊並沒有參與互助會，有人拿錢過來，可能是還衣服的錢，也有可能
    是會錢，伊就把它收下來，伊不知道丁○○用伊的名字入會等語。
三、經查：被告壬○○未與丁○○共同召集如附表所示之互助會，亦未參加該等互助
    會，而係由丁○○自己虛列被告壬○○之名義參加互助會等情，業據同案被告丁○○迭於偵查及本院審理時供承確實，而同案被告丁○○先後於如附表所示之時
    間內，利用多數活會會員並未到場投標，且並未注意何人得標之機會冒標，向該
    等活會會員詐取會款等情，已如前述，另告訴人戊○○、子○○亦到庭陳稱：向
    伊等召會及主持開標的都是丁○○，丁○○和壬○○都會去收會錢等語（見原審
    八十九年四月十八日訊問筆錄），是依告訴人所指，被告壬○○僅係偶會收取會
    款，就互助會之召集、主持開標並未曾參與，而衡諸常情，妻所召集之互助會，
    偶爾委託丈夫代為收取會款，誠屬人情之常，則被告壬○○是否確與同案被告丁○○共同冒標互助會，並無人能證明，縱認被告壬○○有參與互助會之收錢活動
    ，惟亦無證據足以證明被告壬○○參與收錢之該次會期即為丁○○冒標之各該次
    互助會，自不得僅以告訴人戊○○及子○○不明確且籠統之指摘，即遽認被告壬○○涉犯公訴意旨所指之前揭犯行。又卷附之告訴人所提出互助會單三紙及冒標
    者名冊充其量亦僅能證明被告壬○○亦列名於同案被告丁○○所召集之互助會，
    及疑遭冒標之互助會員為誰，尚不能證明被告壬○○有為公訴意旨所指之犯行，
    此外查無其他積極證據，足資認定被告壬○○有被訴之前揭犯行，既不能證明被
    告壬○○犯罪，揆諸前揭說明，自應為被告壬○○無罪之諭知，公訴人循告訴人
    等之請求提起上訴，仍執陳詞認被告壬○○同涉本案云云，惟原審認被告之犯罪
    尚屬不能證明，其理由業依前述，經核並無不合，本院認公訴人之上訴為無理由
    ，應予駁回。
據上論斷，應依刑事訴訟法第三百六十九條第一項前段、第三百六十四條、第二百九
十九條第一項前段、第三百六十八條，刑法第五十六條、第五十五條、第二百十六條
、第二百二十條、第二百十條、第三百三十九條第一項，罰金罰鍰提高標準條例第一
條前段，判決如主文。
本案經檢察官沈世箴到庭執行職務。
中     華      民      國     九十     年       四      月     十八     日
                                臺灣高等法院刑事第二十一庭
                                  審判長法  官  葉  騰  瑞
                                        法  官  江  國  華
                                        法  官  莊  明  彰
右正本證明與原本無異。
如不服本判決應於收受送達後十日內向本院提出上訴書狀，其未敘述上訴之理由者並
得於提起上訴後十日內向本院補提理由書（均須按他造當事人之人數附繕本）。
                                        書記官  廖  嫣  雯
中     華      民      國     九十     年       四      月     十九     日
附錄：本判決論罪科刑法條全文
刑法第二百十條
偽造、變造私文書，足以生損害於公眾或他人者，處五年以下有期徒刑。
刑法第三百三十九條
意圖為自己或第三人不法之所有，以詐術使人將本人或第三人之物交付者，處五年以
下有期徒刑、拘役或科或併科一千元以下罰金。
以前項方法得財產上不法之利益或使第三人得之者亦同。
前二項之未遂犯罰之。
〈附表一〉：
會期：八十五年二月十日起至八十八年三月十日止（每年三、六、九、十二月為加標
                                              月）
會款：每期新台幣一萬元
開標時間：每月十日下午八時（加標月為三十日開標）
開標地點：台北縣土城市○○路九二巷二一弄十四號四樓
開標方式：採內標制（即活會會員只須繳交扣除標息之餘額），由標息高者得標。
會員：詹君美等四十五人，計四十九會（不含會首，另有三人以同一名義參加二會）
※被告冒用活會會員之會期、得標金及詐得金額
┌──┬──────────┬─────┬──────┬────┬────────┐
│編號│  會          期    │ 被冒標人 │標金（內標）│活會人數│   詐得金額     │
│    │                    │（標  單）│ （新台幣） │        │  （新台幣）    │
├──┼──────────┼─────┼──────┼────┼────────┤
│ 一 │八十六年三月三十日  │辛○○    │  三千元    │三二人  │二十二萬四千元  │
│    │（第十八會）        │          │            │        │                │
├──┼──────────┼─────┼──────┼────┼────────┤
│ 二 │八十七年四月十日    │羅淑珠    │ 二千七百元 │一六人  │一十一萬六千八百│
│    │（第三十五會）      │          │            │        │元              │
├──┼──────────┼─────┼──────┼────┼────────┤
│ 三 │八十七年五月十日    │辛○○    │ 三千一百元 │一六人  │一十一萬零四百元│
│    │（第三十六會）      │          │            │        │                │
├──┼──────────┼─────┼──────┼────┼────────┤
│ 四 │八十七年九月十日    │庚○○    │ 四千六百元 │一二人  │六萬四千八百元  │
│    │（第四十一會）      │          │            │        │                │
├──┼──────────┼─────┼──────┼────┼────────┤
│ 五 │八十七年十二月十日  │黃林爽    │ 二千八百元 │九人    │六萬四千八百元  │
│    │（第四十五會）      │          │            │        │                │
├──┼──────────┴─────┴──────┴────┴────────┤
│合計│                                                          五十八萬零八百元│
└──┴─────────────────────────────────────┘
註：
  計算方式：
    ~h;活會人數＝（總會數－期數）＋被冒標人數（第一次冒標：＋１、第二次冒標：
    ＋２…，依此類推）~v;
    ~h;詐得金額＝活會人數×（會款－標金）~v;
〈附表二〉：
會期：八十五年十一月二十日起至八十八年十月二十日止
會款：每期新台幣二萬元
開標時間：每月二十日下午八時
開標地點：台北縣土城市○○路九二巷二一弄十四號四樓
開標方式：採內標制（即活會會員只須繳交扣除標息之餘額），由標息高者得標。
會員：陳秀雲等三十四人，計三十六會（不含會首，另有二人以同一名義參加二會）
※被告虛列並冒用該虛列會員及活會會員之會期、得標金及詐得金額
┌──┬──────────┬─────┬──────┬────┬────────┐
│編號│  會          期    │被冒標人或│標金（內標）│活會人數│   詐得金額     │
│    │                    │虛列會員  │（新台幣）  │        │  （新台幣）    │
├──┼──────────┼─────┼──────┼────┼────────┤
│ 一 │八十六年六月二十日  │高文生    │四千五百元  │二八人  │四十三萬四千元  │
│    │（第八會）          │（虛列會員│            │（見計算│                │
│    │                    │  ）      │            │方式一）│                │
├──┼──────────┼─────┼──────┼────┼────────┤
│ 二 │八十七年四月二十日  │陳財富    │五千元      │一九人  │二十八萬五千元  │
│    │（第三十五會）      │（被冒標人│            │（見計算│                │
│    │                    │  ）      │            │方式二）│                │
├──┼──────────┴─────┴──────┴────┴────────┤
│合計│                                                          七十一萬九千元  │
└──┴─────────────────────────────────────┘
註：
  計算方式一：
    ~h;活會人數＝總會數－期數
    詐得金額＝活會人數×（會款－標金）
  計算方式二：
    ~h;活會人數＝（總會數－期數）＋被冒標人數（第一次冒標：＋１、第二次冒標：
    ＋２…，依此類推）~v;
    ~h;詐得金額＝活會人數×（會款－標金）~v;
〈附表三〉：
會期：八十六年十一月五日起至九十年四月五日止（每四個月加標一次，即每年一、
                                              五、九月加標）
會款：每期新台幣一萬元
開標時間：每月五日下午八時（加標月為二十五日開標）
開標地點：台北縣土城市○○路九二巷二一弄十四號四樓
開標方式：採內標制（即活會會員只須繳交扣除標息之餘額），由標息高者得標。
會員：黃素香等四十四人，計五十會（不含會首，另有六人以同一名義參加二會）
※被告虛列並冒用該虛列會員之會期、得標金及詐得金額
┌──┬──────────┬─────┬──────┬────┬────────┐
│編號│  會          期    │虛列會員  │標金（內標）│活會人數│   詐得金額     │
│    │                    │          │（新台幣）  │        │  （新台幣）    │
├──┼──────────┼─────┼──────┼────┼────────┤
│ 一 │八十七年五月五日    │高文生 │三千二百元  │四三人  │二十九萬二千四百│
│    │（第七會）          │          │            │        │元              │
├──┼──────────┴─────┴──────┴────┴────────┤
│合計│                                                       二十九萬二千四百元 │
└──┴─────────────────────────────────────┘
註：
  計算方式：
    ~h;活會人數＝總會數－期數
    詐得金額＝活會人數×（會款－標金）~v;


司法院資訊處製作；財團法人民間司法改革基金會備份。
